臺灣臺北地方法院刑事判決　　　　　　　　　　　　　　九十二年度易字第四一號
　　公　訴　人　臺灣臺北地方法院檢察署檢察官
　　被　　　告　乙○○　男　四.
　　選任辯護人　吳貞良律師
右列被告因偽造文書等案件，經檢察官提起公訴（九十年度偵字第二一０九號），本
院判決如左：
    主  文
乙○○連續行使偽造私文書，足以生損害於他人，處有期徒刑伍月，如易科罰金以參
佰元折算壹日。如附表所示偽造之印章及印文均沒收之。
    事  實
一、乙○○為設於臺北市○○路○段二一二號一樓拓有股份有限公司（下簡稱拓有公
    司）之負責人，緣於民國八十八年十一月十一日宏達營造股份有限公司（址設臺
    北市○○○路○段六０號，下簡稱宏達公司）將位於新竹市○○路六五號之「新
    竹國民劇院音響吊具布幕工程」轉包予錦緯企業有限公司（下稱錦緯公司）承攬
    ，嗣於八十九年二月十四日，錦緯公司復指派丙○○代表公司與乙○○簽約，雙
    方約定將上開工程之部分交由拓有公司接續施工，並須由丙○○負責持有及保管
    錦緯公司向宏達公司約定留存之公司請款印鑑章，以利拓有公司向宏達公司請款
    時，得向丙○○要求提供該印鑑章供宏達公司核對、領款；詎乙○○於八十九年
    五月底上開工程第二期施工完竣，而得以協同錦緯公司向宏達公司請領第二期工
    程款時，因恐錦緯公司財務週轉發生困難將拒不給付工程款，竟基於行使偽造私
    文書及意圖為自己不法所有之概括犯意，於八十九年六月間某日（正確日期不詳
    ），先委託某不詳姓名之刻印業者，臨摹、偽刻與錦緯公司留存於宏達公司請款
    印鑑章極為相似如附表編號一所示之「錦緯企業有限公司」及負責人「江月嬌」
    之木頭大小章各一枚，並交由不知情之公司會計謝小慈負責保管，旋於同年六月
    十四日某時許，未經知會錦緯公司，即擅自要求謝小慈指派亦不知情之公司業務
    助理游美智持上開偽造之大小章一副前往宏達公司請款，使宏達公司會計人員誤
    以為游美智係錦緯公司指派前來請款之人員，且經肉眼比對大小印文誤認屬同一
    式樣後，即陷於錯誤而交付如附表編號二、三所示票面金額均新台幣（下同）一
    百一十六萬五千五百元之支票二張，並由不知情之游美智將前開大小章蓋印、偽
    造印文於如附表編號二、三所示之領款收據私文書上，並由其簽署姓名後，向宏
    達公司人員行使，以表示錦緯公司人員已收受前開支票，均足以生損害於錦緯公
    司、江月嬌本人及宏達公司管理財務之正確性。乙○○於取得前開支票二紙後，
    除協同錦緯公司人員持附表編號二之支票向銀行貼現外，另於如附表編號三之支
    票背面蓋上前開偽刻之「錦緯企業有限公司」印章印文，偽造附表編號四所示之
    背書，並填具其公司帳號後，向臺北銀行松山分行之承辦人員行使以請求提示付
    款，使上開銀行亦陷於錯誤，於票載發票日如數交付票面金額所示之款項，足以
    生損害於錦緯公司及銀行人員承辦票據業務之正確性。嗣因錦緯公司人員欲向宏
    達公司請款時，經宏達公司告知工程款已遭該公司職員游美智領取，經向乙○○
    詢問得知領款者確為拓有公司員工後，錦緯公司即主動表明欲與乙○○前往辦理
    票貼，而循線查知上情。
二、案經被害人錦緯公司訴由臺灣臺北地方法院檢察署檢察官偵查起訴。
    理  由
一、訊之被告乙○○固不否認有於右揭時地指示公司人員游美智持前開錦緯公司木頭
    大小章至宏達公司領款、及將如附表編號三之支票背書轉交銀行託收取得票款並
    與錦緯公司前往辦理票貼等情不諱，惟矢口否認有何前開行使偽造私文書、詐欺
    等犯行，辯稱：印章按照合約本來就是由丙○○保管，是請款前丙○○將印章交
    給我，並不是偽造的，工程款本來就是我們可以去請，並沒有違法云云。經查：
  (一)本件如附表編號二、三之支票暨支票領據均係由拓有公司不知情之業務助理游美
    智奉公司不知情之會計人員謝小慈指示前往宏達公司所領取、簽收，且上開「錦
    緯企業有限公司」及「江月嬌」之大小章各一枚均係由被告乙○○交予謝小慈保
    管等情，業據被告供陳甚詳，且核與證人謝小慈、游美智於偵查中之供述情節相
    符（參見八十九年度他字第四四０四號卷第二十至二一頁、八十九年度他字第二
    九七三號卷第十四至十六頁），復有上開支票暨支票領據各一紙附卷可稽（參見
    八十九年度他字第二九七三號卷第六頁），此部分事實，應殆無疑義。
  (二)被告雖辯稱：印章是丙○○交給我的云云，惟此核與證人丙○○於本院審理中則
    到庭結證陳稱：我並未將錦緯公司之大小章交付予被告，且從未接獲被告要求其
    提供印章以供向宏達公司請款之電話，也沒有人告知被告有打電話給我過，直到
    宏達公司放款日那天，我們打電話去跟宏達問，宏達說我們錦緯的小姐已將工程
    款領走，我才知情等語（參見本院卷第三二、三五至三七頁），已有未合；且徵
    諸扣案以黑色牛角材質製作之錦緯公司大小印鑑章一副係由告訴人錦緯公司於案
    發後向臺灣臺北地方法院檢察署提出以供偵查，適巧核與扣案被告乙○○所提出
    、以木頭材質製成之錦緯公司大小印鑑章之印文以肉眼比對幾近相同，且經折對
    角比對後，其印文大小亦均能對合乙節，業經本院當庭勘驗無誤（參見本院九十
    三年一月十五日審判筆錄第八頁、第十四頁以下），並有前揭錦緯公司大小章二
    副扣案可資佐證，而上開木頭製造之大小章雖據被告以丙○○所交付乙情置辯，
    然衡諸常情，一般公司經營業務苟須設置不同功能使用之公司大小章，自當會注
    意印文、字體、字數編排等相關變化，以方便區分辨認，苟刻製二副印文極為相
    近，甚且以肉眼難以分辨之印鑑章，勢將造成日後辨識困難及混淆等缺失，再參
    諸告訴人錦緯公司與宏達公司簽約時所使用之簽約大小章與前揭請款用章所設計
    之印文字體、字數編排等均顯不相同，此有宏達公司合約書一紙在卷可憑（參見
    八十九年度他字第二九七三號卷第三四頁），益徵告訴人錦緯公司應無可能刻造
    兩副印文相似之大小章，而造成自身業務使用之不便甚明，從而被告上開所辯，
    實與常情有違，而難遽以採信。
  (三)次查，依據告訴人錦緯公司與拓有公司簽訂之「委託承攬契約書」第二條所約定
    「‧‧‧甲方（指拓有公司）有權於本工程各項相關作業如估驗、結算、完工等
    之申報、請款，或議價、行文時，由乙方（指錦緯公司）無條件提供其公司印鑑
    ‧‧‧。其公司印鑑（向建商請款之大小章）必須由乙方代表人丙○○負責持有
    與保管」，則拓有公司欲向宏達公司領取工程款時，雖須先要求丙○○提供錦緯
    公司請款用之大小章始可，然依上開合約第二條之規定，丙○○僅須於被告向宏
    達公司請款時陪同在場用印或暫時交付印鑑供其使用，俟用印完畢後即可取回供
    公司其他業務往來使用，然被告竟供稱：八十九年五月中旬以後正式準備請款，
    丙○○到我們公司把章交給我云云（參見上開他字卷第十五頁），而衡情告訴人
    公司豈有可能於八十九年六月十四日向宏達公司領款日前一個月即將上開請款專
    用之重要印鑑章放置於被告處，任由被告自由使用，此與前揭合約內容係於請款
    時配合用印之約定，已有不符；再參諸被告向宏達公司請款後迄至本件案發時，
    上開扣案以木頭材質製成之錦緯公司大小印鑑章均在拓有公司保管中，而未曾返
    還告訴人公司乙節，業據被告自承不諱，雖其辯稱：印章我交給我們會計，因告
    訴人公司違約跳票，找不到公司的人，所以木頭章一直放在會計那邊沒有處理云
    云（參見本院九十三年一月十五日審判筆錄），惟被告既坦承領得前開支票後曾
    與告訴人公司人員前往辦理票貼乙情，足見其並非無機會返還錦緯公司大小章，
    且參諸被告於本院審理中供稱：（問：拓有公司停工後，錦緯公司是否有向拓有
    公司表示要取回這二顆木頭印章？）沒有等語（參見本院九十二年十一月十三日
    訊問筆錄），而苟上開錦緯公司之木頭大小章確係告訴人公司交付予被告以供向
    宏達公司請款之用，豈可能於八十九年五月間交付後，即對該副印章全然未加聞
    問，亦未曾主動要求被告返還，顯見上開印章應係由被告自行偽刻甚明。
　(四)又告訴人公司係於八十九年六月間欲向宏達公司請款時，經宏達公司會計人員告
    知後方知悉工程款業經由游美智持錦緯公司大小章領取乙節，業經證人丙○○到
    庭結證甚詳，且互核與證人即宏達公司財務經理甲○○所證稱：錦緯公司先打電
    話給我們會計說要領票，我們會計說票已經被領走了，錦緯公司的人說票不是他
    們公司領的等語（參見本院前揭審判筆錄第四頁），均屬相符，足見告訴人公司
    確係於其向宏達公司請款當時方知悉工程款已遭人冒名盜領，而由此益徵告訴人
    並未曾授權由被告所負責之拓有公司先行向宏達公司請款甚明。
  (五)再按，測謊鑑定係依一般人在說謊時，會產生遲疑、緊張、恐懼、不安等心理波
    動現象，乃以科學方法，由鑑定人利用測謊儀器，將受測者之上開情緒波動反應
    情形加以紀錄，用以判別受測者之供述是否真實。故測謊鑑定，倘鑑定人具備專
    業之知識技能，復事先獲得受測者之同意，所測試之問題及其方法又具專業可靠
    性時，該測謊結果，如就否認犯罪有不實之情緒波動反應，雖不能採為有罪判決
    之唯一證據，但非無證據能力，仍得供裁判之佐證（最高法院八十八年度台上字
    第五○三八號裁判要旨參照）。是被告於偵查中經法務部調查局對其所辯「系爭
    領款印鑑是丙○○交付的，拓有公司並未偽刻領款印鑑等情」之真實性進行測謊
    鑑定，經法務部調查局指定鑑定人以「控制問題法」、「混合問題法」對被告施
    測鑑定結果，發現被告對此問題均呈現情緒波動之反應，判斷應有說謊，而反觀
    證人丙○○對於「並未將系爭領款印鑑交予乙○○」進行測謊，並無情緒波動反
    應，研判並未說謊，有法務部調查局九十一年十一月十三日調科參字第○九一○
    ○七五一一○○號測謊報告書可稽（參見九十年度偵字第二一○九號卷第六九頁
    ），顯見被告上開所辯，應係事後卸責之詞，委不足採。
  (六)次按，刑法上關於財產上之犯罪，所定意圖為自己或第三人不法所有之意思條件
    ，即所稱之「不法所有意圖」，係指欠缺適法權源，仍圖將財產移入自己實力支
    配管領下，得為使用、收益或處分之情形而言，該項「不法所有」云者，除係違
    反法律之強制或禁止規定者外；其移入自己實力支配管領之意圖，違反公共秩序
    或善良風俗，以及逾越通常一般之人得以容忍之程度者，自包括在內（參照最高
    法院八十七年度台上字第七六三號判決要旨）。本件被告未經知會錦緯公司，及
    向該公司代表丙○○要求提供其公司大小章，既擅自委託不知情之員工持偽造如
    附表編號一所示之錦緯公司大小章向宏達公司請款，使宏達公司承辦人員陷於錯
    誤，誤以為游美智乃錦緯公司之員工，而如數交付如附表編號二、三之支票，且
    被告所領取之上開支票面額共計達二百三十三萬元，已遠超過被告於本院審理中
    所自承之工程支出一百二十六萬九千八百三十六元，此有拓有公司向錦緯公司所
    提出供結算之支出費用明細表（參見本院卷第一百二十一頁）附卷可稽，被告明
    知其並無正當權源領取該筆超越其支出範疇之工程款，而仍逕自收受宏達公司所
    交付之支票二紙，且未先行知會錦緯公司辦理結算，即將其中如附表編號三之支
    票偽造錦緯公司之背書後逕交銀行提示付款，其顯有不法所有之意圖甚明。
  (七)至被告雖以苟非丙○○交付印章，告訴人豈會陪同辦理票貼云云置辯，然證人丙
    ○○則證稱：當時我們想把被告領的兩張票拿回來，所以才會跟他去票貼，並不
    是承認那筆款項是他可以領的等語（參見本院卷第三六頁），並於偵查中證稱：
    （檢察官問：為何後來去票貼？）因為我要確認是否游美智去領支票等語（參見
    上開偵卷第四四頁），而告訴人公司係於向宏達公司請款時，方知悉工程款已由
    名為游美智之人所領取，已如前述，衡諸錦緯公司當時為查證冒名領取款項者是
    否為被告公司員工，於情急之下方偕同被告前往辦理票貼，尚屬合乎常情，從而
    前開告訴人公司之行為，自不足以作為被告未為前揭犯行之有利證據。
    綜上所述，本件事證明確，被告犯行堪以認定，應依法論科。
二、按在支票背面偽造他人之署押、印文，以為背書，其偽造支票背書，在票據法上
    係表示對支票負擔保責任之意思，為法律規定之私文書，而本件被告乙○○利用
    不知情之拓有公司員工游美智持前揭偽造之錦緯公司大小章，以供蓋用印文於請
    款收據上，並於支票背面蓋用偽造之錦緯公司印文，先後向承辦人員行使，使渠
    等陷於錯誤，誤以為係錦緯公司本人，而如數交付如附表編號二、三之支票及附
    表編號三之票款，核其所為，係犯刑法第二百十六條、第二百十條之行使偽造私
    文書罪、及刑法第三百三十九條第一項之詐欺取財罪。被告利用不知情之游美智
    為前揭行使偽造私文書等犯行，應依間接正犯論處。被告偽造私文書後復持以行
    使，其偽造印章之低度行為為偽造印文之高度行為吸收，又偽造印文乃偽造私文
    書之階段行為，偽造私文書之低度行為應為行使偽造私文書之高度行為所吸收，
    均不另論罪。被告先後多次行使偽造私文書及詐欺犯行，時間緊接、方法相近，
    觸犯構成犯罪要件相同之罪名，顯均係基於概括犯意，應均依連續犯之規定論以
    一罪，並依法加重其刑。被告所犯連續行使偽造私文書與連續詐欺犯行間，有方
    法結果之牽連關係，應從一重論以連續行使偽造私文書罪。爰審酌被告前無犯罪
    前科，有臺灣高等法院被告全國前案紀錄表一紙在卷可稽，唯恐告訴人錦緯公司
    財務狀況欠佳，而不能實現其債權，一時情急失慮而有此犯行，冒名盜領款項，
    造成告訴人公司之損害，嗣後否認犯行，且未能與告訴人達成和解之犯後態度等
    一切情狀，量處如主文所示之刑。又被告行為後，刑法第四十一條業已修正，並
    於九十年一月十日經總統公布，於九十年一月十二日生效，茲比較新舊法文修正
    之結果，其中原舊法第四十一條「犯最重本刑為三年以下有期徒刑以下刑之罪，
    而受六月以下有期徒刑或拘役之宣告，因身體、教育、職業或家庭之關係，執行
    顯有困難，得以一元以上三元以下折算一日，易科罰金」之規定，已經修正之新
    法擴大得易科罰金之範圍，凡「所犯最重本刑為五年以下有期徒刑之罪」，符合
    前開與舊法相同之其他要件下，即得易科罰金，爰依新修正刑法第四十一條第一
    項前段之規定，諭知易科罰金之折算標準。至如附表編號一至四所示偽造之印章
    暨印文，應均依刑法第二百十九條之規定沒收之。
據上論斷，應依刑事訴訟法第二百九十九條第一項前段、第二條第一項前段，刑法第
五十六條、第二百十六條、第二百十條、第三百三十九條第一項、第五十五條、第二
百十九條、第四十一條第一項前段，罰金罰鍰提高標準條例第一條前段、第二條，判
決如主文。
本案經檢察官張書華到庭執行職務
中　　　華　　　民　　　國　　九十三　　年　　　一　　　月　　三十  　　日
                                      臺灣臺北地方法院刑事第十三庭
                                          審判長法  官  朱  瑞  娟
                                                法  官  陳  慧  萍
                                                法  官  吳  佳  薇
右正本證明與原本無異。
如不服本判決，應於判決送達後十日內向本院提出上訴狀（應抄附繕本）。告訴人或
被害人如對於本判決不服者，應具備理由請求檢察官上訴，其上訴期間之計算係以檢
察官收受判決正本之日期為準。
                                                書記官  許  博  為
中　　　華　　　民　　　國　　九十三　　年　　　一　　　月　　三十  　　日
附錄本件論罪科刑法條全文
刑法第二百十條
偽造、變造私文書，足以生損害於公眾或他人者，處五年以下有期徒刑。
刑法第二百十六條
行使第二百十條至第二百十五條之文書者，依偽造、變造文書或登載不實事項或使登
載不實事項之規定處斷。
刑法第三百三十九條第一項
(普通詐欺罪)
意圖為自己或第三人不法之所有，以詐術使人將本人或第三人之物交付者
，處五年以下有期徒刑、拘役或科或併科一千元以下罰金。
以前項方法得財產上不法之利益或使第三人得之者，亦同。
前二項之未遂犯罰之。
附表
一、扣案之偽造「錦緯企業有限公司」及負責人「江月嬌」木頭印章各壹枚。
二、支票號碼ＩＫ0000000號、發票日為八十九年七月十五日、票面金額新台
    幣一百一十六萬五千五百元、帳號Ｏ八二三Ｏ—五、付款人為臺灣省合作金庫新
    生支庫之支票下方收據上偽造之「錦緯企業有限公司」及負責人「江月嬌」印文
    各壹枚。
三、支票號碼ＩＫ0000000號、發票日為八十九年八月五日、票面金額新台幣
    一百一十六萬五千五百元、帳號Ｏ八二三Ｏ—五、付款人為臺灣省合作金庫新生
    支庫之支票下方收據上偽造之「錦緯企業有限公司」及負責人「江月嬌」印文各
    壹枚。
四、支票號碼ＩＫ0000000號、發票日為八十九年八月五日、票面金額新台幣
    一百一十六萬五千五百元、帳號Ｏ八二三Ｏ—五、付款人為臺灣省合作金庫新生
    支庫之支票背面偽造之「錦緯企業有限公司」印文壹枚。
